【裁判字號】    98,交抗,1071
【裁判日期】    980430
【裁判案由】    違反道路交通管理處罰條例
【裁判全文】
臺灣高等法院交通事件裁定            98年度交抗字第1071號
抗告人  即
原處分機關  交通部公路總局臺北區監理所板橋監理站
受  處分人  甲○○
上列抗告人因違反道路交通管理處罰條例案件，不服臺灣板橋地
方法院，中華民國98年3月13日所為裁定（97年度交聲字第711號
，原處分案號：交通部公路總局臺北區監理所板橋監理站民國97
年4月1日板監裁字裁41-C00000000號），提起抗告，本院裁定如
下：
    主  文
抗告駁回。
    理  由
一、原處分意旨略以：受處分人甲○○騎乘車號QV3－286號輕型
    機車，於民國97年3月17日21時9分許在臺北縣泰山鄉○○○
    路、楓江路46巷口，因有酒精濃度超過規定標準（呼氣酒精
    濃度0.38mg/l）之違規事實，經臺北縣政府警察局新莊分局
    交通分隊以臺北縣政府警察局97年3月17日北縣警交字第C00
    000000號舉發違反道路交通管理事件通知單攔停舉發。嗣經
    抗告人即原處分機關於97年4月1日以板監裁字裁41-C000000
    00號裁決書，爰依道路交通管理處罰條例第35條第1項第1款
    之規定，裁處罰鍰新臺幣（下同）15,000元，吊扣汽車駕駛
    執照12個月，並施以道路交通安全講習。
二、原裁定意旨略以：受處分人確有飲用酒類或其他類似物後，
    其吐氣所含酒精濃度超過每公升0.25毫克仍駕車之行為，原
    處分裁處罰鍰15,000元，及施以道路交通安全講習，並無不
    當，此部分亦未經聲明異議。惟原處分機關就有關裁處吊扣
    駕駛執照12個月部分，未審酌現行道路交通管理處罰條例第
    68條之修正意旨，自非適法；又於裁決書處罰主文欄僅記載
    「吊扣駕駛執照12個月」等字，並未敘明所吊扣駕駛執照之
    種類，顯與道路交通管理事件統一裁罰基準及處理細則第43
    條第2項第3款規定「違反道路交通管理事件裁決書處罰主文
    欄，吊扣汽車牌照或駕駛執照處分，應記明應受吊扣之汽車
    牌照或駕駛執照名稱、號碼及吊扣期間」不符；且原處分機
    關雖援引交通部相關領有汽車駕駛執照而未有機車駕駛執照
    ，駕駛機車違反道路交通管理處罰條例第35條規定執行吊扣
    疑義之94年9月15日交路字第0940051433號函釋、89年8月30
    日交路89字第008861號函釋，認為本件受處分人機車駕駛執
    照已逕行註銷，故應吊扣汽車駕駛執照，顯係引用修正前之
    道路交通管理處罰條例第68條之函釋，而與現行規定未合；
    況原處分機關於本件受處分人無輕型機車之駕照可供吊扣時
    ，吊扣其職業聯結車駕照以代之，雖可達成限制駕駛人繼續
    駕駛輕型機車之目的，惟亦同時造成限制其駕駛職業聯結車
    之結果，所造成之損害與欲達成之目的，顯失均衡，有違比
    例原則。因認原處分關於受處分人酒精濃度超過規定標準，
    吊扣駕駛執照12個月部分應撤銷，並諭知該撤銷部分不罰。
三、抗告意旨略以：道路交通管理處罰條例第68條修正前後，
    均非規定若僅持有一種駕駛執照時，不得吊扣其駕照，交通
    部94年9月15日交路字第0940051433號函釋、89年8月30日交
    路89字第008861號函釋可資參照。道路交通管理處罰條例
    第35條第1項第1款明定，汽車駕駛人酒精濃度超過規定標準
    須吊扣駕駛執照一年，吊扣係限制駕駛資格，而與剝奪人民
    駕駛資格之吊銷處分不同；又本案係抗告人騎乘機車違規，
    而抗告人並無持有機車駕照，其職業連結車駕照為其駕車之
    許可憑證，自應依道路交通管理處罰條例第35條第1項第1款
    規定，吊扣其職業連結車駕照一年，則原審將道路交通管理
    處罰條例第35條處罰割裂適用，尚非妥適。依上開規定及說
    明，抗告人之原處分並無違誤，請撤銷原裁定，依法裁處等
    語。
四、按汽車駕駛人飲用酒類或其他類似物後，其吐氣所含酒精濃
    度超過每公升0.25毫克，不得駕車；駕駛汽車經測試檢定酒
    精濃度超過標準，處汽車駕駛人罰鍰一萬五千元以上六萬元
    以下，並當場移置保管該汽車及吊扣駕駛執照一年，道路交
    通安全規則第114條第2款、道路交通管理處罰條例第35條第
    1項第1款分別定有明文。復按道路交通管理處罰條例第68條
    業於94年12月14日修正，並自95年3月1日施行，修正前之道
    路交通管理處罰條例第68條規定：「汽車駕駛人，因違反本
    條例及道路交通安全規則之規定，受吊扣或吊銷駕駛執照處
    分時，吊扣或吊銷其持有各級車類之駕駛執照」，而修正後
    為：「汽車駕駛人，因違反本條例及道路交通安全規則之規
    定，受吊銷駕駛執照處分時，吊銷其持有各級車類之駕駛執
    照。」即將原條文中之「吊扣或」3 字刪除，查其立法過程
    ，該條文修正前之原提案修正條文為：「汽、機車駕駛人，
    因違反本條例及道路交通安全規則之規定，受吊扣或吊銷駕
    駛執照處分時，吊扣或吊銷其違法或違規當時所駕駛車輛之
    駕駛執照。」交通部雖於委員審查會時表達反對意見，認為
    此修正結果將產生如駕駛人以其領有之聯結車、大客車、大
    貨車駕駛執照駕駛小型車，而有違規酒後駕車、肇事逃逸等
    情時，將無法吊扣或吊銷其所持駕駛執照，以達有效處罰與
    維護道路交通安全之目的，然立法者考量因違規而吊扣駕照
    ，不宜連其他如職業上、生活上所需之駕照一併吊扣，否則
    恐影響人民工作及生活甚鉅，有失之過酷等情，最終協商通
    過之道路交通管理處罰條例第68條，係將「吊扣或」3 字刪
    除（以上立法過程，參見立法院公報94卷48期3430號二冊第
    107至136頁、94卷70期3452號第135至141頁）。顯見立法者
    之真意，在於汽車駕駛人因違反道路交通管理處罰條例及道
    路交通安全規則之規定，受「吊銷駕照」處分者，仍維持一
    併吊銷其持有各級車類之駕駛執照，至於受「吊扣」駕駛執
    照處分時，僅能「吊扣」違規當時所駕駛車輛之駕駛執照，
    不能再擴大適用而「吊扣」其持有各級車類之駕駛執照，自
    為顯明。況此修正並未剝奪各交通執法單位適用道路交通管
    理處罰條例時之裁量權，各交通執法單位仍可依駕駛人不同
    違規情狀依法為輕重不同之裁量，僅就吊扣駕照之處分，為
    限縮之修正。
五、經查：
  (一)本件受處分人甲○○，於97年3月17日21時9分許，騎乘車號
    QV3－286號輕型機車，在臺北縣泰山鄉○○○路、楓江路46
    巷口，因有酒精濃度超過規定標準（呼氣酒精濃度0.38mg/l
    ）之違規行為，為警攔停舉發之事實，為受處分人所不爭執
    ，並有酒精測定紀錄表、酒後時間確認單、臺北縣政府警察
    局97年3月17日北縣警交字第C00000000號舉發違反道路交通
    管理事件通知單、交通部公路總局臺北區監理所板橋監理站
    97年4月1日以板監裁字裁41-C00000000號裁決書各1 紙附卷
    可稽，是受處分人上揭交通違規事實，應堪認定。
  (二)按法官依據法律獨立審判，憲法第80條載有明文。各機關依
    其職掌就有關法規為釋示之行政命令，法官於審判案件時，
    固可予以引用，但仍得依據法律，表示適當之不同見解，並
    不受其拘束；司法行政機關所發司法行政上之命令，如涉及
    審判上之法律見解，僅供法官參考，法官於審判案件時，亦
    不受其拘束（司法院大法官會議釋字第 216號解釋意旨參照
    ）。查抗告意旨固援引以交通部94年9月15日交路字第09400
    51433號函釋、89年8月30日交路89字第008861號為其依據；
    惟依上開大法官會議解釋意旨，交通部上開函釋意見，僅供
    法院參考，法院並不受其拘束，合先敘明。況上開函釋，均
    係針對道路交通管理處罰條例第68條修正前所為，惟於95年
    3月1日施行之修正後道路交通管理處罰條例第68條規定，已
    刪除其中吊扣部分之規定，僅規定汽車駕駛人違反該條例及
    道路交通安全規則之規定，受吊銷駕駛執照處分時，吊銷其
    持有各級車類之駕駛執照規定，有關吊扣之情形，自已無適
    用上開函釋之餘地，原處分機關爰引上開函釋，顯與現行修
    正後之道路交通管理處罰條例第68條規定未合。
  (三)查裁決機關於本件受處分人無輕型機車駕駛執照可供吊扣時
    ，吊扣其職業聯結車駕照代之，雖可達成限制駕駛人繼續駕
    駛輕型機車之目的，惟亦同時限制駕駛人駕駛輕型機車之權
    利，使用之手段顯逾其所欲達到之目的，已欠缺比例性。又
    受處分人雖擁有職業聯結車駕駛資格，惟其於酒後騎乘輕型
    機車，所造成用路安全之危險性，與僅擁有輕型機車駕駛執
    照者所造成之危險性，並無不同，卻受到吊銷其職業駕駛資
    格之處分，相較一般擁有輕型機車駕駛執照者僅吊扣其輕型
    機車駕駛資格，顯係就相同案件為不同處理。又受處分之違
    規行為係發生於97年3 月17日，依修正後之道路交通管理處
    罰條例第68條之規定，既將吊扣部分刪除，依前開說明，駕
    駛人受吊扣駕駛執照處分時，應不再吊扣其持有之各級車類
    駕駛執照，故原處分機關於作成吊扣駕駛執照處分時，應就
    行為人所應吊扣之駕駛執照種類予以限定，僅應限制其駕駛
    該類型車輛之權利。
  (四)又本件受處分人為前開違規行為時，係騎乘上開輕型機車，
    而受處分人於彼時並未領有輕型機車駕駛執照，而係領有聯
    結車職業駕駛執照，前雖領有重型機車駕駛執照，業經易處
    逕行註銷（註銷期間：93年10月8日起至94年10月7日止），
    有受處分人之機車駕照基本資料暨吊扣銷歷史情況、汽車駕
    照基本資料列印資料、原審法院依職權查詢證號查詢汽車駕
    駛人資料各1 份附卷可按，是受處分人既領有職業聯結車駕
    駛執照，則其原所持有之較低級之駕駛執照（如輕型機車、
    普通小客車、普通大貨車等），已因換發高一級駕駛執照後
    而造成現實上無法持有此一級駕駛執照，則受處分人已無輕
    型機車駕駛執照可供吊扣，若原處分機關因而逕行吊扣受處
    分人之職業聯結車駕駛執照，顯已逾越修正後道路交通管理
    處罰條例第68條之規範意涵及範圍，且對其工作權造成極大
    之損害，故受處分人此部分異議理由，應屬可採。是以，本
    件受處分人駕駛輕型機車時酒精濃度超過規定標準之違規行
    為，事證明確，足堪認定，原處分機關就此部分認定應依道
    路交通管理處罰條例第35條第1項第1款裁處受處分人罰鍰15
    ,000 元及施以道安講習部分，並無不當，此部分亦未經聲
    明異議，惟另裁處吊扣受處分人職業聯結車駕駛執照12個月
    之裁罰部分，則非適法。
  (五)從而，原審以原處分機關吊扣受處分人職業聯結車駕駛執照
    12個月部分，與道路交通管理處罰條例第68條之規定有違，
    因而撤銷原處分關於「吊扣駕駛執照12個月」並改諭知不罰
    部分，並無違誤。是原處分機關就此提起抗告，指摘原裁定
    不當，並無理由，自應駁回。
據上論斷，應依道路交通案件處理辦法第26條，刑事訴訟法第41
2條，裁定如主文。
中    華    民    國    98    年    4     月    30    日
                  刑事第二十庭審判長法  官  楊貴雄
                                    法  官  鄧振球
                                    法  官  高愈杰
以上正本證明與原本無異。
不得再抗告。
                                    書記官  廖月女
中    華    民    國    98    年    4     月    30    日


司法院資訊處製作；財團法人民間司法改革基金會備份。
